臺灣臺中地方法院刑事判決　　　　　　　93年度訴字第2383號
公　訴　人　臺灣臺中地方法院檢察署檢察官
被　　　告　辛○○
上列被告因詐欺案件，經檢察官提起公訴（93年度偵字第15238
號），本院合議庭裁定由受命法官獨任進行簡式審判程序審理，
判決如下：
    主  文
辛○○連續幫助意圖為自己不法之所有，以詐術使人將本人之物
交付，處有期徒刑肆月，如易科罰金，以佰元折算壹日。
　　犯罪事實
一、辛○○在可預見姓名、年籍均不詳自稱「王先生」之成年男
    子收取他人郵局存摺、提款卡使用，將可能藉由蒐集之郵局
    存摺、提款卡，誘使受害之不特定人將被騙款項匯入其所使
    用之人頭帳戶，以掩飾其詐欺之犯罪所得，及「王先生」支
    付代價收取他人申辦之電話號碼使用，將可能供自己或他人
    為財產犯罪使用，其等目的均在於掩飾犯行藉以逃避檢警人
    員之追緝，又明知自己並無資力，無法向銀行貸款，為取得
    新臺幣（下同）300000元之高額貸款，對於提供帳戶及電話
    號碼雖無幫助他人犯罪之確信，但仍以縱若有人持以犯詐欺
    取財罪亦不違反其本意，基於幫助他人詐欺取財之概括犯意
    ，(一)先於民國91年5月前某日，在高雄縣鳳山市○○路，將
    其所有設立於鳳山郵局帳戶（局號0000000號、帳號000000-
    0號）之存摺、提款卡，連同密碼、身分證影本、印章交付
    予「王先生」。(二)復於91年5月29日，持本人之身分證及印
    章，與「王先生」相約至中華電信股份有限公司嘉義營運處
    申辦0000000000號電話號碼，並於當日將該電話號碼交予「
    王先生」。上開帳戶及電話號碼嗣由「王先生」與其所屬詐
    欺集團成員黃浤毅（另因常業詐欺案件，經本院以93年度訴
    字第113號判處有期徒刑1年4月，緩刑4年確定）及姓名、年
    籍不詳綽號「阿強」之成年男子組成「假融資、真詐財」之
    詐騙集團使用，該詐欺集團成員間遂共同意圖為自己不法之
    所有，並基於常業詐欺之犯意，多次以下列方法詐騙他人：
  (一)自91年5月底起，在自由時報分類廣告欄刊登「新鴻基仁愛
    基金，創業、融資、週轉、代償，聯絡電話0000000000號」
    等佯示低利融資貸款訊息，俟己○○等詳如附表所示之有意
    貸款者以電話查詢時，該集團之成員即藉詞放款前須先行繳
    納簽約代書費、法院設定費、財力證明費等為由，要求己○○等人依指示將附表所示不等之款項匯至黃百祿（另案通緝
    中）所有大寮大發郵局帳號0000000號及姜正生（另案通緝
    中）所有鳳山郵局帳號0000000號之帳戶內，致使己○○等
    人陸續陷於錯誤，而依其指示匯款。「阿強」得知上開款項
    匯入後，即撥打黃浤毅所持用之門號0000000000號行動電話
    ，通知黃浤毅持前開黃百祿、姜正生所有郵局提款卡，至臺
    中市○○路、青海路、河南路旁等不特定之金融機構提款機
    ，操作提款或轉出款項至「阿強」所指定之帳戶，並將提領
    所得款項攜至臺中市新民商工前之綠園道，依「阿強」指示
    將款項丟至草叢後，隨即離開，「阿強」再找機會前去取款
    。渠等即共同藉此方式詐取財物，並均以之為常業。嗣於91
    年7月22日下午4時30分許，黃浤毅再持「阿強」所交付之前
    開三張郵局提款卡及記載有轉帳金額及帳號之字條一張，至
    臺中市○○路○段361號臺灣日報大樓旁郵局提款機前，提
    領現款4,000元及轉帳2,500元至「阿強」所指定之辛○○所
    有前開郵局帳戶時，為警當場查獲。
  (二)於91年9月26日，在自由時報分類廣告欄刊登「花旗銀行信
    用貸款」等佯示低利融資貸款訊息，李佳諠因有意貸款，遂
    以電話查詢，該集團之成員即藉詞放款前須先行繳納費用為
    由，要求李佳諠先匯款至辛○○之上開帳戶。李佳諠因而陷
    於錯誤，而依上開集團成員指示匯款24800元至上開帳戶內
    ，嗣被害人李佳諠事後發覺有異，始報警處理。
二、案經本院於93年度訴字第113號案件審理時發覺上開犯罪並
    依刑事訴訟法第241條逕為告發暨函請臺灣臺中地方法院檢
    察署偵查起訴。
    理  由
一、上開事實，業據被告辛○○於本院審理時坦承不諱，而該詐
    欺集團向黃百祿、姜正生、辛○○等人收集其等帳戶資料及
    0000000000號電話後，即以佯稱「假融資、真詐財」等名義
    ，向己○○等人詐得如附表所示金額及向李佳諠詐得24800
    元等情，亦據被害人己○○、李佳諠等人於警詢時指述綦詳
    ，並有相關郵政國內匯款單在卷可參，並核與證人黃浤毅於
    另案偵查中證述相符。再者，證人黃浤毅持上開黃百祿、姜
    正生、李瑞祥之郵局提款卡，依「阿強」電話指示四處多次
    提款及轉帳，並以「丟包」方式交款予「阿強」之事實，業
    據本院93年度訴字第113號乙案認定屬實，此亦有本院93年
    度訴字第113號刑事判決書一份及辛○○所有鳳山郵局帳戶
    開戶資料、帳戶明細表及0000000000號電話申請資料各一紙
    在卷可憑，另經本院依職權調取臺灣高雄地方法院93年訴字
    第3188號刑事案件卷宗核閱屬實。被告自白供述與現有事證
    相符，應堪置信。按刑法上之故意，區分直接故意（確定故
    意）與間接故意（不確定故意），「行為人對於構成犯罪之
    事實，明知並有意使其發生者」為直接故意，「行為人對於
    構成犯罪之事實，預見其發生而其發生並不違背其本意者」
    為間接故意；又電話號碼、金融帳戶為個人聯絡、理財之工
    具，申請電話、開設金融帳戶並無任何特殊之限制，一般民
    眾皆能以少許金錢自由申請開戶，並得同時在不同電信公司
    、金融機構申請多數存款帳戶使用，乃眾所周知之事實，依
    一般人之社會生活經驗，倘係合法使用，本可自行向電信公
    司申辦或向金融行庫開戶使用，而無向他人名義申辦或向他
    人收取帳戶之必要。苟不以自己名義申請使用，反以不正方
    式向不特定人取得他人之電話號碼或金融機構帳戶使用，衡
    情應能懷疑其目的在於行騙詐財以誆取他人財物，且利用不
    實之抽獎函件、獲獎簡訊、分類廣告等方式佯稱收件人或收
    訊人幸運中獎、以募款、捐款之慈善名目，及詐稱現金卡、
    金融卡或信用卡遭盜刷而詐欺取財之犯罪類型層出不窮，該
    等犯罪多數均係利用人頭帳戶作為出入帳戶，並經媒體廣為
    披載，被告係成年人，對於社會上常有利用人頭帳戶從事詐
    財之犯罪情事及該姓名年籍不詳之成年男子可能利用人頭帳
    戶作為犯罪使用等情亦當有所認知，是被告對於該姓名年籍
    不詳之成年男子實施詐欺取財之犯行應可預見，且其對於該
    姓名年籍不詳之成年男子利用其帳戶向人詐欺取財之犯行，
    並無違背其本意，應以故意論。至被告交付其所申請開立之
    前開銀行帳戶存摺、提款卡、密碼、身分證影本、印章及電
    話號碼，既非詐欺取財罪構成要件之行為，且查無任何證據
    足資證明被告與該年籍姓名不詳之成年男子間有何詐欺取財
    之犯意聯絡，足認被告應僅係出於幫助之行為，尚未達到共
    犯之參與程度。本件事證明確，被告犯行，洵堪認定，應予
    依法論科。
二、按幫助犯之成立，主觀上行為人須有幫助故意，客觀上須有
    幫助行為。且幫助犯係從屬於正犯而成立，並無獨立性，故
    幫助犯須對正犯之犯罪事實，具有共同認識而加以助力，始
    能成立，其所應負責任，亦以與正犯有同一認識之事實為限
    ，若正犯所犯之事實，超過其共同認識之範圍時，則幫助者
    事前既不知情，自不負責。從犯對正犯行為所認識之內容，
    如與正犯所發生之事實不一致時，應僅就其所認識之範圍負
    責。查向被告取得上開帳戶及電話號碼之不詳姓名、年籍之
　　「王先生」及其所屬詐欺集團成員黃浤毅、「阿強」等人，
    基於意圖為自己不法所有之犯意，以佯稱「假融資、真詐財
    」之方式，有計劃性、廣泛誘騙不特定人陷於錯誤而交付財
    物，該等人員固均係犯刑法第三百四十條第一項之常業詐欺
    取財罪，此業據本院於93年3月31日以93年度訴字第113號判
    決認定屬實。然被告交付前揭帳戶及電話號碼，供自稱「王
    先生」等人作為犯詐欺取財之用，僅足認定被告有幫助詐欺
    取財之認識而加以助力，故被告應僅就其所認識之範圍負責
    。是核被告所為，係犯刑法第三十條第一項前段、第三百三
    十九條第一項之幫助詐欺取財罪。被告幫助他人犯詐欺取財
    罪，係從犯，爰依刑法第三十條第二項之規定，按正犯所犯
    詐欺取財罪之刑減輕之。公訴意旨雖認定被告係涉犯刑法第
    三十條第一項、第三百四十條之常業詐取罪之幫助犯。然本
    案既經公訴檢察官變更原起訴法條為刑法第三十條第一項、
    第三百三十九條第一項之連續詐欺取財罪之幫助犯，而公訴
    檢察官復有實行公訴之職權，於實行公訴時，自有變更或更
    正原起訴法條之權限，故本院無庸再爰引刑事訴訟法第三百
    條規定，變更原檢察官所引應適用之法條，附此說明。又被
    告先後二次將其所有之帳戶及電話號碼交付「王先生」，幫
    助「王先生」及其所屬犯罪集團成員詐欺取財，其時間緊接
    ，犯罪構成要件相同，顯係基於概括犯意反覆為之，為連續
    犯，應依刑法第五十六條之規定，論以一罪，並加重其刑，
    而與前開減輕部分，依法先加重後減輕之。爰審酌被告係領
    有殘障手冊之肢障、視障者，平日以撿拾廢棄紙箱為業，謀
    生不易，處境固屬堪憐，然被告提供電話號碼及人頭帳戶予
    詐騙集團作為詐欺取財使用，助長犯罪之不良風氣，幫助犯
    罪者隱匿真實身分，增加檢警犯罪偵查之困難性，不肖之徒
    透過媒體資訊，爭相仿效，藉此手段詐財，日益猖獗，致使
    受害民眾不斷增加，若不針對提供電話號碼、帳戶者，予以
    適度之刑罰，顯然無法抑制該類型犯罪之發生，惟因被告本
    身並未實際參與詐欺取財之犯行，可責難性較為輕微，且被
    告犯罪後業經坦承犯行，犯後態度良好，又被告曾於91年間
    因偽造文書案件，經臺灣高雄地方法院於92年9月4日以91年
    度易字第3431號判處有期徒刑2月，嗣因不服上訴，後經臺
    灣高等法院高雄分院於92年12月30日，以92年度上訴字第20
    83號判處上訴駁回確定，甫於93年2月26日易科罰金執行完
    畢（未構成累犯），此有臺灣高等法院被告全國前案紀錄表
    在卷可按，惟本件犯罪時間係在上揭偽造文書案件裁判前，
    無從認被告對於刑罰反應力薄弱等一切情狀，量處如主文所
    示之刑，並諭知易科罰金之折算標準，以示懲儆。
據上論斷，應依刑事訴訟法第二百七十三條之一第一項、第二百
九十九條第一項前段，刑法第五十六條、第三十條第一項前段、
第二項、第三百三十九條第一項、第四十一條第一項前段，罰金
罰鍰提高標準條例第一條前段、第二條，判決如主文。
中　  華　　民　　國　　　94　  年　　10　月　  14　　日
                   刑事第五庭　 法  官  林慧貞
如不服本判決，應於判決送達後十日內向本院提出上訴狀，上訴
於臺灣高等法院臺中分院（須附繕本）。
                                書記官  張皇清
中　  華　　民　　國　　　94　  年　　10　月　  14　　日
附錄本案論罪科刑法條
刑法第三百三十九條：
意圖為自己或他人不法之所有，以詐術使人將本人或第三人之物
交付者，處五年以下有期徒刑、拘役或科或併科一千元以下罰金
。
以前項方法得財產上不法之利益或使第三人得之者，亦同。
第二項之未遂犯罰之。
附表：（單位為新臺幣）
┌──┬───┬───────┬─────────┬───────┐
│編號│被害人│匯  款  時  間│匯  款  金  額    │匯  入  帳  戶│
├──┼───┼───────┼─────────┼───────┤
│ 一 │己○○│91年7月19日   │一萬二千元        │姜正生郵局帳戶│
├──┼───┼───────┼─────────┼───────┤
│ 二 │庚○○│91年7月15日   │二萬一千五百七十元│姜正生郵局帳戶│
├──┼───┼───────┼─────────┼───────┤
│ 三 │庚○○│91年7月16日   │一萬元            │姜正生郵局帳戶│
├──┼───┼───────┼─────────┼───────┤
│ 四 │丁○○│91年6月27日   │八千元            │黃百祿郵局帳戶│
├──┼───┼───────┼─────────┼───────┤
│ 五 │丙○○│91年6月3日    │一萬四千元        │姜正生郵局帳戶│
├──┼───┼───────┼─────────┼───────┤
│ 六 │丙○○│91年6月3日    │二萬一千元        │姜正生郵局帳戶│
├──┼───┼───────┼─────────┼───────┤
│ 七 │丙○○│91年5月30日   │五千九百元        │姜正生郵局帳戶│
├──┼───┼───────┼─────────┼───────┤
│ 八 │戊○○│91年6月13日   │三千六百元        │姜正生郵局帳戶│
├──┼───┼───────┼─────────┼───────┤
│ 九 │乙○○│91年6月18日   │一萬二千元        │姜正生郵局帳戶│
├──┼───┼───────┼─────────┼───────┤
│ 十 │鍾進財│91年6月19日   │一萬七千一百元    │姜正生郵局帳戶│
├──┼───┼───────┼─────────┼───────┤
│十一│甲○○│91年7月17日   │四千三百元        │姜正生郵局帳戶│
├──┼───┼───────┼─────────┼───────┤
│十二│甲○○│91年7月22日   │四千三百元        │姜正生郵局帳戶│
└──┴───┴───────┴─────────┴───────┘
